臺灣臺中地方法院民事判決
110年度訴字第1418號
原      告  林蘭花  
訴訟代理人  林碧蓮  
            趙芳延(111年1月11日解除委任)

被      告  張麗梅  

上當事人間債務人異議之訴事件，本院於民國111年6月23日言詞
辯論終結，判決如下：
    主      文
原告之訴駁回。
訴訟費用元由原告負擔。
    事實及理由
甲、程序方面：被告未於最後言詞辯論期日到場，核無民事訴訟
    法第386條所列各情形，因原告之聲請，由其一造辯論而為
    判決。
乙、實體方面：
壹、原告主張：
一、兩造間就原告所有坐落臺中市○○區○○段000地號，權利範圍3
    分之1之土地及其上同段697建號即門牌號碼臺中市○○區○○路
    0巷0弄00號建物（下稱系爭不動產），設定擔保債權總金額
    新臺幣（下同）120萬元之最高限額抵押權（下稱系爭抵押
    權），實為抵押擔保，用以擔保借款人為訴外人林碧蓮與趙
    芳延於民國104年6月3日向被告借款100萬元，約定清償日10
    4年9月3日之債務（下稱系爭抵押債務），並非原告向被告
    借款。
二、趙芳延除於借款後前2年即104年7月至106年7月均按月給付
    被告每月3萬元清償借款本息，即已清償借款本息72萬元外
    ，尚陸續於105年11月04日給付現金15萬元，106年01月06日
    給付現金6萬元，107年1月10日交付票號0000000、面額20萬
    元之支票於當日兌現，107年1月10日交付票號0000000、面
    額10萬元之支票於107年5月3日兌現，計已清償抵押債務本
    息30萬元。另於107年2月1日交付發票日107年3月6日、票號
    0000000、面額35萬元之支票於107年3月6日兌現，其中20萬
    元清償系爭抵押債務本息。再於107年3月14交付之支票延後
    至107年4月24日兌現以清償系爭抵押債務本息10萬元，107
    年3月17日交付票號0000000之支票延後至107年4月30日兌現
    以清償系爭抵押債務本息10萬元，107年3月29日兌現票號00
    00000之支票以清償系爭抵押債務本息35萬元，於107年4月2
    4給付現金5萬元清償系爭抵押債務本息，於107年4月26日兌
    現票號0000000支票以清償系爭抵押債務本息10萬元。即趙
    芳延除104年7月至106年7月按月清償系爭抵押債務本息3萬
    元外，另已清償141萬元。又林碧蓮於110年11月1日給付現
    金31萬元予被告兒子彭建睿代收後轉交被告，清償系爭抵押
    債務，以暫緩系爭不動產拍賣程序。彭建睿並自110年5月起
    向原告承租系爭不動產之訴外人賴芷琳，稱系爭不動產已查
    封拍賣，歸於被告所有，致賴芷琳誤信為真，將每月租金1
    萬1000元交付彭建睿，請彭建睿代為轉交被告，即自110年5
    月至110年11月已收取7萬7000元且租金，以清償系爭抵押債
    務。則系爭抵押債務截至110年11月1日已向被告清償251萬7
    000元，已全數清償系爭抵押債務，且逾系爭不動產約定擔
    保債權最高限額擔保債權總金額120萬元。
三、系爭抵押債務約定於遲延還款時，將給付按年息36%計算之
    遲延利息及年息36%計算之違約金之約定數額明顯過高，已
    違反民法205條之規定，超出部分於110年1月20日民法修正
    施行前，被告無請求權，於110年1月20日民法修正施行後，
    為無效。
四、被告與趙芳延間另有其他債權債務關係，非為系爭抵押權約
    定擔保之趙芳延與林碧蓮104年6月3日至104年8月27日系爭
    抵押借款，與本件無關，兩造間系爭抵押權所擔保之系爭抵
    押債務應已因清償而不存在，被告自不得對原告所有系爭不
    動產，以本院104年度司拍字第465號抵押物裁定為執行名義
    ，聲請本院110年度司執字第2179號強制執行事件（下稱系
    爭執行事件），查封系爭不動產，爰依強制執行法第14條第
    2項規定，提起債務人異議之訴。
五、聲明：本院110年度司執字第2179號兩造間拍賣抵押物強制
    執行事件之強制執行程序應予撤銷。
貳、被告抗辯：
一、被告為系爭抵押權之抵押權人及系爭抵押債務之債權人，債
    務人為趙芳延及林碧蓮，原告為系爭不動產所有權人及系爭
    抵押權之義務人。被告於104年6月3日借款予系爭抵押債務
    之債務人100萬元，約定清償日為104年8月27日，利息以年
    息18%，即每月應還1萬5000元利息，惟趙芳延、林碧蓮、被
    告均置之不理，更未曾繳納利息，被告始於105年5月16日以
    對系爭不動產取得本院104年度司拍字第465號拍賣抵押物裁
    定為執行名義，聲請拍賣抵押物強制執行。嗣趙芳延保證款
    及按月付息，惟仍未履行，後被告與趙芳延協調達成預約給
    付利息之協定後，趙芳延背書交付面額100萬元、69萬元之
    支票2紙作為清償本金100萬元及利息69萬元，被告乃撤回本
    院106年度司執字第61103號拍賣抵押物強制執行程序，惟趙
    芳延亦僅給付部分利息，又開始向被告借款，被告並於107
    年3月1日匯款10萬元，107年3月6日匯款20萬元，107年3月2
    9日匯款35萬元，107年5月10日分別匯款15萬元、10萬元，1
    07年9月4日匯款30萬元，均匯款至趙芳延指定之涂錦寶帳戶
    ，共再被告借款107萬元，且該2紙支票均遭退票，故被告於
    109年12月29日第二次聲請拍賣抵押物強制執行程序即本院1
    10年度司執字第2179號。
二、原告主張105年11月4日給付現金15萬元係利息給付，惟被告
    未收到；106年1月6日給付現金6萬元為利息，亦非本金；10
    7年1月20日面額20萬元支票及107年4月26日面額10萬元支票
    ，均為利息給付；107年3月29日面額35萬元支票屆期時，趙
    芳延請被告存入35萬元以免退票，故並無還款，系爭抵押債
    務僅已給付利息26萬元。則系爭抵押債務100萬元，加計自
    應清償日104年8月27日起至110年9月20日之利息為109萬500
    0元，另借款107萬元，於扣除已給付利息26萬元，尚欠295
    萬元未清償。
三、聲明：原告之訴駁回；如受不利不利判決，願供擔保請准宣
    告免予假執行。
參、本院判斷：　　
一、按執行名義成立後，如有消滅或妨礙債權人請求之事由發生
    ，債務人得於強制執行程序終結前，向執行法院對債權人提
    起異議之訴，強制執行法第14條第1項前段定有明文。揆諸
    上開規定，提起債務人異議之訴須於強制執行程序終結前為
    之。經查，被告以系爭債權憑證為執行名義，聲請對原告之
    財產為強制執行，經系爭執行事件受理，執行程序迄未終結
    ，業經本院調取系爭執行事件卷宗核閱無訛，是原告提起本
    件債務人異議之訴，程序上為合法。
二、次按當事人主張有利於己之事實者，就其事實有舉證之責任
    ，民事訴訟法第277條前段設有規定。
　　又請求履行債務之訴，除被告自認原告所主張債權發生原因
    之事實外，應先由原告就其主張此項事實，負舉證之責任，
    必須證明其為真實後，被告於其抗辯事實，始應負證明之責
    任，此為舉證責任分擔之原則。另證明應證事實之證據資料
    ，並不以可直接單獨證明之直接證據為限。凡先綜合其他情
    狀，證明某事實，再由某事實為推理的證明應證事實，該證
    明某事實之間接證據，亦包括在內（最高法院81年度台上字
    第1388號、82年度台上字第147號民事裁判意旨參照)。再
　　按當事人主張之事實，經他造於準備書狀內或言詞辯論時或
    在受命法官、受託法官前自認者，無庸舉證。民事訴訟法第
    279條第1項而當事人或其訴訟代理人於訴訟上所為之自認，
    於辯論主義所行之範圍內有拘束當事人及法院之效力，法院
    應認其自認之事實為真，以之為裁判之基礎，在未經當事人
    合法撤銷其自認前，法院不得為與自認之事實相反之認定（
    最高法院101年度台上字第1029號民事裁判意旨參照）。
三、原告以其所有系爭不動產於104年6月2日設定擔保債權總金
    額120萬元、擔保債權種類及範圍為趙芳延與林碧蓮對被告
    現在及將來所負在系爭抵押權設定契約書所定債權最高限額
    內之借款，清償日期為104年8月27日，利息（率）依各個契
    約所約定利息計算，遲延利息及違約金各均為每百元日息一
    角之系爭抵押權，趙芳延與林碧蓮於104年6月2日向被告借
    款100萬元，被告對系爭不動產向本院聲請104年度司拍字第
    465號拍賣抵押物裁定，並以之為執行名義，對系爭不動產
    聲請強制執行尚未終結等情，為兩造所不爭執，並有土地及
    建物登記第一類謄本、他項權利證明書、土地、建築改良物
    抵押權設定契約書、本票、借款書據、本院104年度司拍字
    第465號民事裁定及其確定證明書、本院民事執行處110年9
    月2日中院平民執110司執竹字第2179號函在卷可按（本院內
    第89至91、177至193頁）。原告主張被告有於106年1月6日
    收受現金6萬，及收受票號00000000面額20萬元支票於107年
    1月10日兌現、票號00000000面額10萬元支票於107年4月26
    日兌現、票號00000000面額10萬元支票於107年5月3日兌現
    ，為被告所不爭執，並有被告申設於元大銀行帳號00000000
    00000000000帳戶（下稱被告元大帳戶）之元大銀行客戶往
    來交易明細可據（本院卷第81、83、105、115頁），依民事
    訴訟法第279條第1項規定發生自認之效力，原告就自認事實
    毋庸舉證，且此部分自認即有拘束兩造及法院之效力，法院
    應認其自認之事實為真，並據為裁判之基礎。且系爭抵押權
    既約定清償日期為104年8月27日，則被告辯稱另於107年間
    或清償日期後之再借款匯款，即非在系爭抵押權擔保範圍。
    原告主張系爭抵押債務已清償，為被告所否認，並以前詞置
    辯。
四、次按遲延之債務以支付金錢為標的者，不問其債務是否原應
    支付利息，債權人均得請求依法定利率計算之遲延利息，不
    過應付利息之債務，有較高之約定利率時，從其約定利率計
    算遲延利息，並不以債務之有約定利率，為遲延利息請求權
    之發生要件。又如借貸關係已因期間屆滿而消滅，而上訴人
    復有履行遲延之情形時，被上訴人唯得請求給付遲延利息，
    不得更依原有契約請求支付約定利息（最高法院22年度上字
    第3536號、62年度台上字第1394號判決意旨參照）。由此可
    知，消費借貸契約之當事人間如就利息、遲延利息分別約定
    ，則在清償期屆滿前，應依所約定利息利率計算利息，如有
    履行遲延之情形，則改依所約定之遲延利息利率計算遲延利
    息，不得再依原定利息約定計算利息，亦不得於履行遲延後
    併算利息、遲延利息。復按民法第205條於110年1月20日修
    正公布為約定利率，超過週年16%者，超過部分之約定，無
    效。而依民法債編施行法第36條第5項規定，該條修正條文
    於公布後6個月即110年7月20日施行。又110年1月20日修正
    公布前民法第205條原規定約定利率，超過週年20%者，債權
    人對於超過部分之利息，無請求權。考其修正理由略以約定
    利率如超過最高約定利率上限，原條文規定債權人對於超過
    部分之利息「無請求權」，並未規定超過部分之約定為「無
    效」，故司法實務見解均認為僅債權人對之無請求權，並非
    約定無效而謂其債權不存在，倘若債務人就超過部分之利息
    已為任意給付，經債權人受領後，不得謂係不當得利而請求
    返還。為強化最高約定利率之管制效果，保護經濟弱者之債
    務人，爰將本條法律效果修正為「超過部分之約定，無效」
    ，以符立法原意等語。且民法債編施行法第10條之1亦規定
    「修正之民法第205條之規定，於民法債編修正施行前約定
    ，而於修正施行後發生之利息債務，亦適用之。」，其立法
    理由略稱「本次修正民法第205條後，當事人雖於修正施行
    前已約定利率，惟利息債務如係於修正施行後始發生者，仍
    應適用修正之民法第205條之規定，為避免適用疑義，爰於
    本條明定之。」等語。據此可知，於110年7月20日施行之修
    正後民法第205條規定，依民法債編施行法第10條之1規定雖
    有溯及既往之效力，但僅限於「修正施行後始發生者」，方
    有修正後新法即約定利率逾年息16%者，超過部分之約定為
    無效之適用，即於110年7月20日以前「已約定」及「已發生
    」之利息債務，仍有修正前舊法之適用，債權人對於約定利
    率超過年息20%者，僅就超過部分之約定無請求權，而非該
    利息債權不存在。本件被告既主張僅請求以年息18%計算之
    利息（本院卷第79、241頁），則於110年7月20日前之利息
    債務即以年息18%計算，於110年7月20日後發生之利息債務
    則僅能請求16%，先予敘明。
五、再按約定之違約金額過高者，法院得減至相當之數額，為民
    法第252條所明定。而約定之違約金是否過高，需依一般客
    觀事實、社會經濟狀況及就債務人若能如期履行債務時，債
    權人可得享受之一切利益為衡量之標準。次按此規定乃係賦
    與法院得依兩造所提出之事證資料，斟酌社會經濟狀況並平
    衡兩造利益而為妥適裁量、判斷之權限，非謂法院須依職權
    蒐集、調查有關當事人約定之違約金額是否有過高之事實，
    而因此排除債務人就違約金過高之利己事實，依辯論主義所
    應負之主張及舉證責任。況違約金之約定，為當事人契約自
    由、私法自治原則之體現，雙方於訂約時，既已盱衡自己履
    約之意願、經濟能力、對方違約時自己所受損害之程度等主
    、客觀因素，本諸自由意識及平等地位自主決定，除非債務
    人主張並舉證約定之違約金額過高而顯失公平，法院得基於
    法律之規定，審酌該約定金額是否確有過高情事及應予如何
    核減至相當數額，以實現社會正義外，當事人均應同受該違
    約金約定之拘束，法院亦應予以尊重，始符契約約定之本旨
    。倘債務人於違約時，仍得任意指摘原約定之違約金額過高
    而要求核減，無異將債務人不履行契約之不利益歸由債權人
    分攤，不僅對債權人難謂為公平，抑且有礙交易安全及私法
    秩序之維護（最高法院92年度台上字第2747號判決意旨參照
    ）。本件原告主張違約金過高等語，徵以系爭抵押權設定契
    約書係約定違約金「每百元日息一角」，換算為年息36.5%
    ，再加計被告主張請求以年息18%計算之利息，已逾前開法
    定利息之約定，應予酌減（免）至加計約定利息為法定利息
    範圍，故兩造間約定之遲延利息（利息）及違約金，自借款
    日起至110年7月19日止期間發生者，按年息18%計算利息，
    按年息2%計算違約金，自110年7月20日後始發生者僅得計算
    按年息16%計算之利息。
六、又按依債務本旨，向債權人或其他有受領權人為清償，經其
    受領者，債之關係消滅。對於一人負擔數宗債務而其給付之
    種類相同者，如清償人所提出之給付，不足清償全部債額時
    ，由清償人於清償時，指定其應抵充之債務。清償人不為前
    條之指定者，依左列之規定，定其應抵充之債務：㈠債務已
    屆清償期者，儘先抵充。㈡債務均已屆清償期或均未屆清償
    期者，以債務之擔保最少者，儘先抵充；擔保相等者，以債
    務人因清償而獲益最多者，儘先抵充；獲益相等者，以先到
    期之債務，儘先抵充。㈢獲益及清償期均相等者，各按比例
    ，抵充其一部。清償人所提出之給付，應先抵充費用，次充
    利息，次充原本；其依前二條之規定抵充債務者亦同。民法
    309條第1項、第321條、第322條、第323條分別定有明文。
    是債務人對於同一債權人負有原本及利息數宗債務，苟其給
    付不足清償全部債務，除經債權人同意，得先充原本後充利
    息外，應先充利息後充原本，不許債務人僅以一方之意思予
    以變更。至於違約金之性質則與利息不同，民法既無違約金
    儘先抵充之規定，其抵充之順序，應在原本之後。從而除當
    事人另有特別約定外，債權人尚難以違約金優先於原本抵充
    而受清償。」(參見最高法院80年度台上字第390號民事裁判
    意旨)。本件依被告提出系爭抵押權設定契約書及借款書據
    上既有借款「本金(即原本)」、「利息」及「遲延利息」、
    「違約金」之約定，則清償債務時，其清償次序即應依上揭
    民法第323條規定，應先行清償「利息」及「遲延利息」完
    畢後，仍有餘額始為清償「本金」、再為清償「違約金」。
    準此，被告既主張僅請求以年息18%計算之利息已如前述，
    據此計算借款本金100萬元自借款日104年6月3日起每年利息
    或遲延利息均為18萬元，即每月1萬5000元。被告不爭執已
    於106年1月6日收受現金6萬元（本院卷第81頁），惟原告另
    主張自借款日起按月給付現金利息，及於105年11月4日交付
    現金15萬元，為被告所否認，卻未見原告舉證證明交付現金
    15萬元之事實，以現金按月給付利息部分雖以證人趙芳延證
    述為據，惟趙芳延既為系爭抵押債務之債務人，與本件具有
    相當利害關係，復未舉證其他證據為憑，自均不足採認。至
    原告主張交付之票號00000000面額20萬元支票於107年1月10
    日兌現，票號00000000面額20萬元支票於107年3月6日兌現
    ，票號00000000面額35萬元支票於107年3月29日兌現，票號
    00000000面額10萬元支票於107年4月26日兌現，票號000000
    00面額10萬元支票於107年5月3日兌現，計95萬元，有元大
    銀行客戶往來交易明細在卷可按（本院卷第105至115頁），
    並為被告不爭執其收受票號00000000面額20萬元支票於107
    年1月10日兌現、票號00000000面額10萬元支票於107年4月2
    6日兌現、票號00000000面額10萬元支票於107年5月3日兌現
    ，已如前述，雖被告辯稱其中票號00000000面額35萬元支票
    於107年3月29日兌現，係被告存入35萬元應以抵銷，然徵諸
    被告元大帳戶雖有票號00000000面額35萬元支票於107年3月
    29日兌現並於同日匯出35萬元至崇德分行之交易，惟交易時
    間係兌現早於匯款，被告復未舉證其以匯款用於兌現之證據
    ，所辯即不足採。則系爭抵押債務，截至107年5月3日已交
    付現金6萬元及支票兌現95萬元，用以清償，應為無訛。而
    借款本金100萬元自104年6月3日起至107年5月3日止2年11個
    月之利息為52萬5000元，顯見上開交付已足額清償計算至當
    時之利息及遲延利息，其餘並已清償部分本金48萬5000元，
    再加計被告自承系爭抵押債務曾有經其撤回之第一次強制執
    行，證人趙芳延亦證述於107年4月24日給付現金5萬元用以
    清償本金而延緩強制執行，有趙芳延證述在卷可按（本院卷
    第333頁），亦屬清償系爭抵押債務本金，則截至107年5月3
    日已清償計算至該日之全數利息52萬5000元、部分本金53萬
    5000元，當時尚餘本金46萬5000元及自約定應清償日104年9
    月3日起至107年5月3日止之違約金並未清償，衡情應屬可信
    ，自堪認系爭抵押債務並未全數清償完畢。至原告主張彭建
    睿自110年5月起向承租原告系爭不動產之賴芷琳收受每月租
    金1萬1000元用以清償，並提出房（店）屋租賃契約書為據
    云云，既經被告否認，原告亦未舉證證明被告已收受上開租
    金以清償系爭抵押債務之有利事實，自不足採。
七、末按強制執行法第14條第1項規定之債務人異議之訴，須執
    行名義成立後，有消滅或妨礙債權人請求之事由發生，始得
    提起。所謂消滅債權人請求之事由，例如清償、提存、抵銷
    、免除、混同、債權讓與、債務承擔、更改、消滅時效完成
    、解除條件成就、契約解除或撤銷、另訂和解契約，或其他
    類此之情形。（最高法院98年度台上字第1899號、97年度台
    上字第2653號判決意旨參照）。再按執行名義無確定判決同
    一之效力者，於執行名義成立前，如有債權不成立或消滅或
    妨礙債權人請求之事由發生，債務人固得依強制執行法第14
    條第2項規定，於強制執行程序終結前提起異議之訴。惟債
    務人異議之訴之目的在於排除執行名義之執行力，而抵押權
    人於其抵押債權未受全部清償前，依民法第873條規定，應
    得就抵押物之全部行使權利，抵押權所擔保之債權若經一部
    清償而一部消滅，抵押權仍為擔保其餘之債權而存在。於此
    情形，其為執行名義之拍賣抵押物裁定之執行力並未因而喪
    失，抵押人縱爭執抵押債權金額已部分清償，亦無從以異議
    之訴排除該拍賣抵押物之部分執行程序（最高法院52年台上
    字1693號、102年度台上字第543號判決意旨參照）。本件原
    告雖主張系爭強制執行事件已全數清償云云。然系爭執行事
    件之強制執行債權，就系爭抵押債務截至107年5月3日僅清
    償計算至該日之全數利息52萬5000元、部分本金53萬5000元
    ，已如前述，惟尚餘46萬5000元本金、自107年5月4日起計
    算之遲延利息，及自應清償日104年9月3日起至110年7月19
    日計算之違約金，則全數未清償，原告復未另舉證證明有何
    清償、消滅時效完成等消滅或妨礙被告請求之事由發生，系
    爭抵押權仍為擔保其餘之系爭抵押債務而存在，亦即抵押物
    之各部，仍擔保借貸債權之全部，此乃所謂抵押權之不可分
    性。被告於系爭抵押權所擔保之系爭抵押債務未受全部清償
    前，依民法第873條規定，既得就系爭不動產之全部行使權
    利，在借貸債權未全部清償前，尚不生抵押權部分消滅之效
    力。於此情形，被告以本院104年度司拍字第465號拍賣抵押
    物裁定為執行名義之執行力並未因而喪失，無從以債務人異
    議之訴，排除該拍賣抵押物之執行程序。原告依強制執行法
    第14條第2項規定，請求判命系爭執行事件所為之本院110年
    度司執字第2179號強制執行程序，應予撤銷，為無理由，應
    予駁回。
八、本件事證已臻明確，兩造其餘攻擊防禦方法及所提證據，經
    核與判決之結果不生影響，爰不逐一論述，併此敘明。
九、訴訟費用負擔之依據：民事訴訟法第78條。
中　　華　　民　　國　　111 　年　　7 　　月　　28　　日
                  民事第五庭    法  官  林秀菊
正本係照原本作成。
如對本判決上訴，須於判決送達後20日內向本院提出上訴狀。如
委任律師提起上訴者，應一併繳納上訴審裁判費。
中　　華　　民　　國　　111 　年　　7 　　月　　28　　日
                                書記官  黃鴻鑑